【裁判字號】    99,消債抗,12
【裁判日期】    990129
【裁判案由】    更生事件
【裁判全文】
臺灣臺北地方法院民事裁定            99年度消債抗字第12號
抗  告  人  甲○○
代  理  人  杜冠民律師
上列抗告人因消費者債務清理事件聲請更生，對於中華民國98年
12月31日本院98年度消債更字第403號裁定提起抗告，本院裁定
如下：
    主  文
原裁定廢棄。
抗告人自中華民國九十九年二月三日下午四時起開始更生程序。
命司法事務官進行本件更生程序。
    理  由
一、抗告意旨略以：抗告人於民國98年9月後擔任香港商思緯市
    場研究員，每月薪資不固定，98年9月薪資為新臺幣（下同
    ）5567元、98年10月薪資為8165元、98年11月薪資為4906元
    、98年12月薪資為1萬5290元、99年1月薪資為1萬1845元，
    於98年9月至99年1月，抗告人平均薪資僅9155元，收入較先
    前96年1月16日協商成立時確有明顯減少，實屬不可歸責於
    己之事由致履行協商方案有重大困難，原裁定駁回抗告人更
    生之聲請顯有不當，爰提起抗告，請求廢棄原裁定等語。
二、按債務人不能清償債務或有不能清償之虞者，得依本條例所
    定更生或清算程序，清理其債務；而法院開始更生程序之裁
    定，應載明其年、月、日、時，並即時發生效力；法院裁定
    開始更生或清算程序後，得命司法事務官進行更生或清算程
    序，必要時得選任律師、會計師或其他適當之自然人或法人
    一人為監督人或管理，消費者債務清理條例（下稱消債條例
    ）第3條、第45條第1項、第16條第1項分別定有明文。次按
    債務人對於金融機構因消費借貸、自用住宅借款、信用卡或
    現金卡契約而負債務，在聲請更生或清算前，應提出債權人
    清冊，以書面向最大債權金融機構請求協商債務清償方案並
    表明共同協商之意旨；債務人與金融機構協商成立者，不得
    聲請更生或清算，但因不可歸責於己之事由，致履行顯有重
    大困難者，不在此限；本條例施行前，債務人依金融主管機
    關協調成立之中華民國銀行公會會員辦理消費金融案件無擔
    保債務協商機制與金融機構成立之協商，準用前項之規定，
    消債條例第151條第1項、第5項、第6項亦有明定。又債務人
    之收入扣除其與金融機構協商約定之還款金額後，顯不足以
    維持最低生活者，無法履行協商條件致發生毀諾之情事，核
    屬消債條例第151條第5項但書所規定之不可歸責於己致履行
    顯有重大困難之事由，且該條項並未以「成立協商後須另行
    發生不可歸責於己之因素導致履行顯有重大困難」為要件，
    故協商時所成立之條件依債務人之收入已發生履行顯有重大
    困難，即屬不可歸責於己之事由（臺灣高等法院暨所屬法院
    97年法律座談會民事類提案第44號參照）。
三、經查：
   （一）抗告人於消債條例施行前之96年1月16日，業就其積欠
         各金融機構之無擔保債務，利用金融主管機關協調成
         立之中華民國銀行公會會員辦理消費金融案件無擔保
         債務協商機制，與各債權銀行成立協商，約定自96年2
         月起，分120期、利率3％，每月以1萬1248元依各債權
         銀行債權金額比例清償債務，惟自協商成立後未曾繳
         款，經最大債權金融機構國泰世華商業銀行（下稱國
         泰世華銀行）於96年3月5日報送毀諾等情，有國泰世
         華銀行98年12月10日陳述意見狀暨所附協議書及無擔
         保債務還款計畫各乙份在卷可稽（見原審卷第69、81
         、82頁），堪可認定。
   （二）查抗告人於協商成立當時負債總額為116萬4880元，其
         雖自承斯時尚未找到工作，依過去薪資平均金額計算
         每月收入為2萬5000元等語，惟其96年度全年所得僅為
         20萬3200元，依此計算平均月收入約為1萬6933元（計
         算式：203200÷12=16933，元以下四捨五入），且名
         下無財產等情，有抗告人之收入證明切結書、財政部
         臺北市國稅局96年度綜合所得稅各類所得資料清單及
         財產歸屬資料清單在卷可憑（見原審卷第12、65、94
         頁），是抗告人於協商成立當時平均月收入約1萬6933
         元，參酌行政院主計處公告之96年度臺北市每人每月
         最低生活費標準為1萬4881元（以每年家庭收支調查，
         計算出平均每人每月消費支出之百分之60作為最低生
         活費），則抗告人每月收入扣除最低生活費用後，僅
         餘約2052元，顯無按月償還1萬1248元之能力，縱以抗
         告人所自承協商前過去薪資之平均月收入2萬5000元計
         算，扣除最低生活費用1萬4881元後，僅餘1萬119元，
         亦不敷清償每月還款金額，堪認抗告人於協商時之資
         力不足清償債務，確已發生履行顯有重大困難之情形
         ，揆諸前開說明，抗告人於協商成立後未能履行而予
         以毀諾，即屬不可歸責於己之事由。
   （三）又抗告人於97年度之全年所得為44萬2341元，有財政
         部臺北市國稅局97年度綜合所得稅各類所得資料清單
         可佐（見原審卷第25頁），依此計算其平均月收入約
         為3萬6862元（計算式：442341÷12=36862，元以下四
         捨五入），固較96年度平均月收入增加，且扣除行政
         院主計處所公告之97年度臺北市每人每月最低生活費
         標準為1萬4152元後，尚餘2萬2710元，應有履行協商
         條件之能力，然抗告人於協商當時之收入扣除其與國
         泰世華銀行約定之還款金額後，既已不足維持其最低
         基本生活，而發生履行顯有重大困難之情事，則其嗣
         後無法履行協商條件致毀諾，即屬不可歸責於己之事
         由，已如前述，是尚難以抗告人事後曾有收入增加之
         事實，即遽認其於協商當時有履行債務之能力，況抗
         告人於98年9月起轉業擔任香港商思緯市場研究員，復
         於98年11月起轉換至模範市場研究顧問公司，每月薪
         資不固定，其於98年9月起至99年1月止之薪資分別為
         5567元、8165元、4906元、1萬5290元、1萬1845元，
         有抗告人提出之薪資存摺明細可參，均不足維持其最
         低基本生活，遑論有履行協商條件之能力。從而，抗
         告人與最大債權金融機構國泰世華銀行協商成立後毀
         諾，堪認係因不可歸責於己之事由，致履行已成立之
         協商內容顯有困難，則其向本院聲請更生，核屬有據
         。
四、綜上所述，本件抗告人與最大債權金融機構國泰世華銀行成
    立協商後，因無力償還協議金額而毀諾，既屬不可歸責於己
    致履行顯有重大困難，且其無擔保或無優先權之債務總額未
    逾1200萬元，復未經法院裁定開始清算程序或宣告破產，又
    無消債條例第6條第3項、第8條或第46條各款所定駁回更生
    聲請之事由存在，則抗告人聲請更生，即屬有據。原審以抗
    告人聲請更生不合消債條例第151條所定程式，駁回抗告人
    更生之聲請，尚有未洽，抗告意旨指摘原裁定不當，求予廢
    棄，為有理由，爰由本院廢棄原裁定，並裁定准予抗告人更
    生之聲請，如主文第2項、第3項所示。
五、抗告人應於本件更生程序開始後，由債權人會議可決或由法
    院裁定認可其更生方案後方能實行，倘未能經債權人會議可
    決或經法院裁定認可，則依消費者債務清理條例第61條規定
    ，應續行清算程序，恐非有利於抗告人，故抗告人於更生程
    序開始後，應撙節支出、節制慾望及避免貪圖享受，不得為
    非必要生活之消費，並應提出足以為債權人接受或經法院認
    為公允之更生方案以供採擇，附此敘明。
六、據上論結，本件抗告為有理由，依消費者債務清理條例第11
    條第2項、第15條，民事訴訟法第492條、第495條之1第1項
    、第450條，裁定如主文。
中    華    民    國    99    年    1     月    29    日
              民事第二庭    審判長法官  張松鈞
                                  法官  歐陽漢菁
                                  法官  鍾素鳳
上為正本係照原本作成。
本裁定不得再抗告。
中    華    民    國    99    年    1     月    29    日
                                書記官  林玗倩

司法院資訊處製作；財團法人民間司法改革基金會備份。
